【裁判字號】    89,上訴,1861
【裁判日期】    890810
【裁判案由】    業務侵占等
【裁判全文】
臺灣高等法院臺中分院刑事判決          民國八十九年度上訴字第一八六一號
    上  訴  人
    即  被  告  丙○○
右上訴人因業務侵占案件，不服台灣台中地方法院中華民國八十九年八月十日第一審
判決（民國八十九年度訴緝字第四○七號，起訴案號：台灣台中地方法院檢察署民國
八十八年度偵字第九五五五號；併辦案號：八十八年度偵字第二三二九三號），提起
上訴，本院判決如左：
    主    文
原判決撤銷。
丙○○連續意圖為自己不法之所有，而侵占對於業務上所持有之物，處有期徒刑壹年
貳月。
偽造之中日國際企業股份有限公司清償證明書上偽造之該公司印文貳枚均沒收。
    事    實
一、丙○○明知自己僅係高中畢業，亦未通過特種考試土地登記專業代理人考試及格
    ，為獲取錄用為中日國際企業股份有限公司台中廠（下稱中日公司台中廠）法務
    專員，以利日後借職務上代理公司向客戶催討帳款之機會進而侵占其所收取之帳
    款，竟於民國（下同）八十七年六月二日，先將不知情之友人陳文魁所取得前述
    特種考試及格，而由考試院所頒發有關能力證明之八三特土代字第四一八號考試
    院考試及格證書原本予以影印後，再竄改證書上陳文魁之姓名及照片為丙○○，
    再予影印，變造成丙○○名義之考試及格證書，足以生損害於考試院對於考試及
    格證書核發之正確性及陳文魁，嗣即持該變造之考試及格證書，於八十七年六月
    二日至中日公司台中廠應徵，在履歷表上偽填東吳大學法律系比較法學組畢業，
    致中日公司台中廠不疑有他而錄用為該公司法務專員，負責配合業務部門之帳款
    回收管理、人事對保及有關帳款催收等法律訴訟程序之處理，為從事該項業務之
    人。於八十七年八月三日至八十七年十一月二日及八十七年十一月十七日至八十
    七年十二月十四日，經辦訴訟案件需向法院繳交費用，向中日公司台中廠，陸續
    請得款項計新台幣（下同）一百三十二萬三千八百四十一元及十萬四千八百七十
    五元。詎丙○○因私下投資期貨外匯虧損，竟基於侵占公司款項之概括之犯意，
    意圖為自己不法之所有，除已向法院繳交費用七萬零六百二十五元外，連續將其
    餘持有之款項一百二十五萬三千二百十六元及十萬四千八百七十五元，均予以侵
    占入已，挪作填補其私人前開期貨虧損之用，而未繳交法院作為案件費用（詳細
    侵占之日期、金額如附表一、附表二所示）。丙○○又基於同一侵占之概括犯意
    ，於八十八年一月三十日，因中日公司台中廠之客戶詹立森積欠公司貨款九十七
    萬元，由丙○○為訴訟代理人對詹立森向台灣彰化地方法院民事庭提起給付買賣
    價金之民事訴訟，於八十七年十月二十一日，在該院民事庭以七十萬元成立和解
    ，詹立森即交付以台中商業銀行二林分行為付款人，發票日分別為八十八年一月
    二十七日及同年月二十九日，面額分別為十萬元及六十萬元之支票各一紙予丙○
    ○，丙○○為取信於詹立森，竟私自於電腦上偽造「中日國際企業股份有限公司
    」之印文，再將該印文蓋用於其所偽造之「中日國際企業股份有限公司債務清償
    證明書」上二處，而偽造中日公司之債務清償證明書後，交付予詹立森而行使之
    。丙○○於取得詹立森償還公司之前述二紙合計面額為七十萬元之支票後，再基
    於同一偽造文書之概括犯意，連續於該二紙支票背面盜用中日公司之橫條章，以
    偽造該公司背書後，持以領取該七十萬元票款，將之侵占入己，並未經公司同意
    而擅自免除詹立森之二十七萬元債務。丙○○復承前述侵占犯意，於八十八年一
    月八日，向客戶張德謀收取張德謀所交付，以台中第七商業銀行為付款人，面額
    為十五萬元之支票一紙後，因該支票並未指定受款人，丙○○遂以自己名義於該
    支票背面背書後，領取該十五萬元屬中日公司台中廠所有之帳款，並將之侵占入
    己。丙○○合計侵占中日公司台中廠款項二百二十萬八千零九十一元後，均擅自
    挪用做為填補其投資期貨等虧損之用，足生損害於中日公司台中廠。
二、案經中日公司代表人甲○○訴請台灣台中地方法院檢察署檢察官偵查起訴及移送
    原審併辦。
    理    由
一、右揭犯罪事實，業據上訴人即被告丙○○（下稱被告）於檢察官偵查，原審及本
    院審理時自白不諱，核與告訴代理人張明春於偵查、原審指訴之情節相符，並經
    證人詹立森及中日公司台中廠會計副理陳薇琛原審到庭結證屬實，復有變造之八
    三特土代字第四一八號考試院保試及格證書影本、東吳大學法學院八十八年九月
    十五日函、考選部八十八年九月二十日八八選專字第一○七七六號函、被告丙○
    ○簽收金額之中日公司台中廠請款單影本三十紙及被告丙○○偽造之中日公司債
    務清償證明書影本、台中第七商業銀行八十八年十二月十五日七成功字第五八四
    ○號函所附之前述面額十五萬元支票正、反面影本各一紙、台中商業銀行二林分
    行八十八年十二月十六日中二林字第二四七號函所附之前述詹立森所簽發之面額
    分別為十萬元及六十萬元支票正、反面影本各一紙等附偵查原審卷足資佐證。是
    被告自白均與事實相符，本件事證明確，被告犯行洵堪認定。
二、核被告丙○○所為，係犯刑法第三百三十六條第二項之業務侵占罪、同法第二百
    十六條、第二百十條之行使偽造私文書罪及同法第二百十六條、第二百十二條之
    行使變造特種文書罪。被告偽造印文及盜用印章之行為，係偽造各該私文書（即
    清償證明書及支票背書）之階段或部分行為（按偽造支票背書，在票據法上係表
    示對支票負擔保責任之意思，為法律規定之文書，應成立刑法第二百十條之偽造
    私文書罪，最高法院六十四年七月十五日刑庭會議決議參照），均不另論罪；而
    偽造完成後持以行使，其偽造之低度行為應為行使之高度行為所吸收，僅論以行
    使偽造私文書罪。被告將他人真正之考試院考試及格證書原本予以影印後，將原
    本中之部分內容竄改，重加影印，與無製作權人將原本竄改，作另一表示其意思
    者無異，應成立變造特種文書罪（最高法院七十二年十二月十三日刑庭會議決議
    參照）其變造後持以行使，變造之低度行為，應為行使之高度行為所吸收，不另
    論罪。被告所犯前開多次業務侵占、行使偽造私文書犯行，時間緊接，各犯構成
    要件相同之罪，顯係基於概括犯意，反覆為之，為連續犯，分別以一罪論。被告
    所犯業務侵占，行使偽造私文書，行使變造特種文書等三罪，有方法結果之牽連
    關係（因變造特種文書及偽造私文書均為被告為達到業務侵占目的之方法行為）
    ，應從一重之連續業務侵占罪處斷。被告所犯行使變造特種文書及侵占右開十五
    萬元部分，雖未據公訴人起訴，惟此部分與前開已起訴部分具裁判上一罪之方法
    與結果之牽連或連續關係，法院自得併予審理。
三、原審為科刑之判決，固非無見，惟被告連續行使偽造私文書，原判決未論以連續
    犯，尚有未洽，又被告變造特種文書後持以行使，原判決漏未說明變造之低度行
    為為高度行為所吸收，不另論罪，亦有疏漏。被告上訴意旨，請求從寬量刑，雖
  無理由，但原判決既有上述可議之處，仍應由本院將原判決撤銷改判，爰審酌被
    告犯罪之動機、目的、手段、犯罪所生損害、侵占之金額、犯後態度等一切情狀
    ，仍量處如主文第二項所示之刑，以示懲儆。蓋用於前述偽造之清償證明書上偽
    造之中日公司印文二枚，係被告所偽造，不問屬於犯人與否，應依刑法第二百十
    九條之規定宣告沒收。至前述偽造考試院考試及格證書、清償證明書及支票背面
    文書等，因均經被告分別持以行使而各交付予中日公司、詹立森及付款銀行，已
    非屬被告所有，爰不另為沒收之諭知，併予敘明。
四、據上論斷，應依刑事訴訟法第三百六十九條第一項前段、第三百六十四條、第二
    百九十九條第一項前段，刑法第五十六條、第三百三十六條第二項、第二百十六
    條、第二百十條、第二百十二條、第五十五條、第二百十九條，罰金罰鍰提高標
    準條例第一條前段，判決如主文。
本案經檢察官乙○○到庭執行職務。
中      華      民      國    八十九     年      十一     月     八     日
                                  臺灣高等法院臺中分院刑事第一庭
                                        審判長法  官  陳  紀  綱
                                   法  官  蕭  錦  鍾
                                              法  官  陳  登  源
右正本證明與原本無異。
不得上訴。
                                              書記官  林  桂  鳳
中      華      民      國    八十九     年      十一     月     九     日
所犯法條：
刑法第三百三十六條第二項︰
對於業務上所持有之物，犯前條第一項之罪者，處六月以上五年以下有期徒刑，得併
科三千元以下罰金。
                                                                        Ｉ


司法院資訊處製作；財團法人民間司法改革基金會備份。
